【裁判字號】    89,上訴,1691
【裁判日期】    890728
【裁判案由】    偽造有價證券等
【裁判全文】
臺灣高等法院臺中分院刑事判決                  八十九年度上訴字第一六九一號
    上  訴  人  臺灣南投地方法院檢察署檢察官
    被      告  戊○○
                乙○○
    共同指定辯護人  本院公設辯護人  丙○○
右上訴人因被告等偽造有價證券等案件，不服臺灣南投地方法院八十九年度訴字第一
四六號中華民國八十九年七月二十八日第一審判決（起訴案號：臺灣南投地方法院檢
察署八十九年度偵字第八六五號），提起上訴，本院判決如左：
      主  文
原判決撤銷。
戊○○共同連續意圖供行使之用，而偽造有價證券，處有期徒刑貳年。乙○○共同意
圖供行使之用，而偽造有價證券，處有期徒刑壹年陸月。卷附票據號碼四二五八七七
號之本票，關於發票人丁○○部分；票據號碼四二五八七八號之本票，關於發票人丁○○、己○○部分；票據號碼四二五九一三號之本票，關於發票人丁○○部分，均沒
收之。
    事  實
一、戊○○於民國（下同）八十七年十月六日，在南投縣埔里鎮○○路一七八號，欲
    向甲○○借貸新臺幣（下同）二十萬元，甲○○要求須戊○○之配偶乙○○到場
    簽發以乙○○及丁○○為共同發票人之本票一紙調借，始允予貸款，戊○○為順
    利取得借款，乃應其要求通知乙○○，乙○○到場後即與戊○○基於共同犯意之
    聯絡，意圖供行使之用，未經丁○○之同意，由乙○○簽署自己姓名及偽造丁○○之署名而簽發以乙○○、丁○○為共同發票人、票據號碼四二五八七七號、到
    期日八十七年十一月十四日、面額二十萬元之偽造「丁○○為共同發票人」有價
    證券本票一紙，交由甲○○收執而行使之，戊○○始順利取得借款。其後戊○○
    為再度順利向甲○○取得借款，均應甲○○之要求，基於概括之犯意，承續前開
    意圖，分別先於八十七年十月七日，未經丁○○、己○○之同意，簽署自己姓名
    及偽造丁○○、己○○等二人之署名而簽發以戊○○、丁○○、己○○為共同發
    票人、票據號碼四二五八七八號、到期日八十七年十一月二十二日、面額二百萬
    元之偽造「丁○○、己○○為共同發票人」有價證券本票一紙；後於八十七年十
    一月三日，得乙○○之同意，但未經丁○○之同意，簽署乙○○之署名及偽造丁○○之署名而簽發以丁○○、乙○○為共同發票人、票據號碼四二五九一三號、
    發票日八十七年十一月三日、面額一百萬元之偽造「丁○○為共同發票人」有價
    證券本票一紙，且均交由甲○○收執而行使之，以順利取得各該借款。嗣因上開
    本票屆期不獲付款，甲○○分別持向臺灣南投地方法院聲請本票裁定強制執行，
    經丁○○、己○○提起確認各該本票債權不存在之訴，始發現上情。
二、案經甲○○訴請臺灣南投地方法院檢察署檢察官偵查起訴。
    理  由
一、訊據被告戊○○、乙○○等二人對於右開犯罪事實均供認不諱（見本院卷第三十
    八頁至第四十一頁及第七十四頁至第七十七頁），核與告訴人甲○○指訴之情節
    相符，而被告等二人未事先徵得丁○○、己○○之同意，分別偽造丁○○、己○○之署名於上開本票發票人欄而為共同發票人之事實，亦經證人丁○○、己○○
    等二人分別到庭證述明確。此外復有上開偽造之票據號碼四二五八七七號、四二
    五八七八號、四二五九一三號本票影本三紙在卷可佐，而上開本票經臺灣南投地
    方法院裁定准予強制執行，丁○○、己○○對之提起確認各該本票債權不存在之
    訴，有該院八十八年十月十一日八十八年度票字第一二五八號、八十八年度票字
    第一二五九號民事裁定、八十九年二月十一日八十九年度埔簡字第八號、第一五
    五號民事判決、丁○○之起訴書、丁○○及己○○之起訴書各一份在卷可憑，足
    認被告之自白與事實相符。又被告等二人於偽造上開本票後交予告訴人資為貸款
    之用，足見其等二人顯係意圖供行使之用，而偽造上開本票甚明。是罪證明確，
    被告等二人之犯行均堪以認定。
二、本票可以流通市面，為有價證券，委無可疑。被告等二人擅自偽造他人之署名在
    本票上成為共同發票人，核其等二人所為係犯刑法第二百零一條第一項之偽造有
    價證券罪。其偽造署押之行為為偽造有價證券之部分行為，應為偽造有價證券行
    為所吸收；偽造後進而行使，其行使偽造有價證券之低度行為，應為偽造有價證
    券之高度行為所吸收，均不另論罪。被告戊○○、乙○○等二人就上開票據號碼
    四二五八七七號偽造「丁○○為共同發票人」有價證券部分，具有犯意聯絡及行
    為分擔，均為共同正犯。而被告戊○○前後三次偽造有價證券之行為，時間緊接
    ，方法相同，而觸犯構成要件相同之罪名，顯係基於概括之犯意反覆為之，為數
    行為而犯同一之罪名，屬裁判上一罪即訴訟法上同一案件，應依刑法第五十六條
    連續犯之規定論以一罪。又偽造有價證券罪為最輕本刑三年以上有期徒刑之罪，
    且被告等二人係因急需用錢，為取得借款並在貸與人要求下，無可奈何始偽造其
    親屬名義為共同發票，以順利取得借款，其失慮致罹重典，顯有情輕法重之情形
    ，其犯罪之情狀在客觀上非無可憫恕之處，本院認如處法定最低度之刑期，猶嫌
    過重，爰依刑法第五十九條之規定酌減其刑。被告戊○○部分並依先加後減之規
    定為之。原審予以論罪科刑，固非無見，惟查被告等二人犯後迄今尚未與告訴人
    達成和解，且被告戊○○連續偽造三次，難認其等二人並無再犯之虞，原審予以
    宣告緩刑，已有未合。次查原審就上開偽造之本票，僅就偽造之署押部分宣告沒
    收，而未就偽造本票之部分均予宣告沒收，亦有可議。檢察官上訴意旨指摘原判
    決依刑法第五十九條之規定酌減其刑不當，及指摘詐欺部分原審判決無罪不當，
    雖均無理由（詐欺部分詳如後述），但指摘原判決宣告緩刑不當，則非無理由，
    且原判決復有上述可議之處，應由本院將原判決予以撤銷改判。爰審酌被告犯罪
    動機係受制於貸與人即告訴人之要求、目的為取得借款、僅生損害於丁○○及己○○及犯後坦白認罪、態度良好等一切情狀，各量處如主文第二項所示之刑，以
    示懲儆。又上開票據號碼四二五八七七號之本票，關於發票人丁○○部分；票據
    號碼四二五八七八號之本票，關於發票人丁○○、己○○部分；票據號碼四二五
    九一三號之本票，關於發票人丁○○部分，均係偽造之有價證券，不問屬於犯人
    與否，均應依刑法第二百零五條之條規定宣告沒收之。至於各該本票其餘部分，
    核屬真正，不得宣告沒收，附此敘明。
三、另公訴意旨以被告戊○○於八十七年十一月三日，亦未得乙○○之同意，偽造乙○○署名一枚而簽發以丁○○、乙○○為共同發票人、票據號碼四二五九一三號
    、發票日八十七年十一月三日、面額一百萬元之偽造有價證券本票；及於八十八
    年九月十七日，未得己○○之同意，偽造己○○署名一枚而簽發以自己與己○○
    為共同發票人、票據號碼二三一八八八號、發票日八十八年九月十七日、面額一
    百萬元之偽造有價證券本票，及被告乙○○、戊○○等二人持上開偽造之四二五
    八七七、四二五八七八、四二五九一三號本票向告訴人借貸上開金錢，屆期本票
    不獲支付，因認被告戊○○、乙○○等二人另涉有詐欺、被告戊○○並涉有偽造
    有價證券等罪嫌云云。經查被告戊○○係在乙○○知情下簽署乙○○為共同發票
    人，業據被告乙○○供承在卷，且為告訴人甲○○所不否認，雖被告乙○○供詞
    前後有異，不無疑議，然其與被告戊○○既為同財共居之配偶，又先前已簽發本
    票一紙替被告戊○○擔保借款，則被告乙○○主張本件本票係在其同意下所為，
    非無可能，對此自應為有利於被告戊○○之認定。又上開票據號碼二三一八八八
    號本票，其發票人戊○○、己○○之署名，分別為戊○○、己○○各自簽署者，
    為告訴人所堅指之事實，而觀之該紙本票其上戊○○、己○○之署名，筆跡迥異
    ，應為其二人所自為無訛，是告訴人前所指認戊○○、己○○之署名，係其本人
    各自簽署者，應非子虛，該本票既為真正，被告戊○○自無偽造之有價證券之犯
    行可言。再查刑法第三百三十九條第一項詐欺罪之成立，以意圖為自己不法之所
    有，以詐術使人將本人或第三人之物交付為要件，所謂以詐術使人交付，必須被
    詐欺人因其詐術而陷於錯誤，若其所用方法，不能認為詐術，亦不致使人陷於錯
    誤，即不構成該罪（最高法院四十六年台上字第二六○號判例參照），查被告戊○○未經丁○○、己○○之同意，分別簽署自己與丁○○、己○○為共同發票人
    之本票，及被告戊○○、乙○○等二人未經丁○○同意簽發上開四二五八七七號
    本票，係應告訴人之要求所為，此為被告戊○○等二人所一再主張陳述之事實，
    若非告訴人有此要求，以為債權之保障，被告戊○○等二人實無在未經同意下，
    簽署丁○○、己○○為本票共同發票人之必要，核告訴人並非不知情之第三人，
    且均在其授意下所為，雖告訴人是否因此須負刑法上教唆罪責，應由檢察官另行
    偵查，惟告訴人並未因此而陷於錯誤，且為其所樂意接受，已然明瞭，自與刑法
    上詐欺罪之構成要件有間，不能僅因雙方事後因借貸契約衍生爭議，即對被告科
    以詐欺罪責相繩，況偽造有價證券罪本含有詐欺性質，不應另行論以詐欺罪（最
    高法院三十一年上字第四○九號判例參照），益證被告等二人並不成立詐欺罪。
    此外復查無其他確切證據足資證明被告等二人確有詐欺及被告戊○○確有偽造有
    價證券之犯行，是其二人此部分犯罪要屬不能證明。惟因公訴人認此部分犯行分
    別與被告等二人前揭有罪部分係屬具有連續犯關係或牽連犯關係之裁判上一罪，
    故此部分自不另為被告等二人無罪之諭知，併此敘明。
四、又本件被告等二人既不成立詐欺罪，即與移送併辦部分（八十九年度偵字第二七
    八九、三三○六號）不生連續關係，本院無法併予審判。另移送併辦（八十九年
    度偵字第二七八八號）意旨以被告等二人於八十九年一月三日下午三十許，明知
    告訴人甲○○即將查封彼等之財產，竟授意己○○、林玉蘭等二人將被告等二人
    住家值錢之東西搬走，因認被告等二人此部分涉有毀損債權之犯行，而移送併辦
    云云，經查被告等二人此部分犯罪之時間距上開偽造有價證券罪之犯罪時間，相
    隔約有一年二月之久，難認二罪之間具有牽連犯之關係，本院亦無法併予審判。
    是均應退回原移送機關另行適法處理，亦附此說明。
五、據上論結，應依刑事訴訟法第三百六十九條第一項前段、第三百六十四條、第二
    百九十九條第一項前段、刑法第二十八條、第五十六條、第二百零一條第一項、
    第五十九條、第二百零五條，罰金罰鍰提高標準條例第一條前段，判決如主文。
本案經檢察官庚○○到庭執行職務。
中      華      民      國     八十九     年     十一     月    十四    日
                                   臺灣高等法院臺中分院刑事第八庭
                                         審判長法  官  羅  得  村
                                               法  官  林  輝  煌
                                               法  官  劉  榮  服
右正本證明與原本無異。
如不服本判決應於收受送達後十日內向本院提出上訴書狀，其未述上訴之理由者並
得於提起上訴後十日內向本院補提理由書（均須按他造當事人之人數附繕本）。
                                               書記官  林  玉  惠
中      華      民      國     八十九     年    十一      月    十五    日
附錄本案論罪科刑法條：
刑法第二百零一條
意圖供行使之用，而偽造、變造公債票，公司股票或其他有價證券者，處三年以上十
年以下有期徒刑，得併三千元以下罰金。
行使偽造、變造之公債票、公司股票或其他有價證券或意圖供行使之用收集或交付於
人者，處一年以上七年以下有期徒刑，得併科三千元以下罰金。
                                                                        Ｄ


司法院資訊處製作；財團法人民間司法改革基金會備份。
